臺灣高等法院臺南分院刑事判決　　　九十三年度上訴字第二八九號　Ａ
　　　上　訴　人
　　　即　被　告　甲　○　○
　　　指定辯護人　本院公設辯護人　乙　○　○
右上訴人因擄人勒贖等案件，不服臺灣臺南地方法院九十三年度重訴字第二號號中華
民國九十三年三月十八日第一審判決（起訴案號：臺灣臺南地方法院檢察署九十二年
度偵緝字第一一九六號、九十三年度偵字第二六三號），提起上訴，本院判決如左：
      主      文
原判決撤銷。
甲○○共同意圖為自己不法之所有，攜帶兇器，以強暴至使不能抗拒，而取他人之物
，處有期徒刑拾年，褫奪公權捌年。西瓜刀壹把沒收。
      事      實
一、甲○○夥同吳旻儕（男，六十九年生，為成年人，由檢察官另案通緝）二人，共
    同基於意圖為自己不法所有之犯意聯絡，攜帶吳旻儕所有之兇器西瓜刀一把，為
    作案工具，於民國（下同）九十二年四月十六日深夜三、四時許，一同在台南市
    區遊蕩尋找作案之對象。同日凌晨四時許，在台南市○區○○路四二五號前，發
    覺當時恰有由丁○○駕駛，駕駛座右側坐有其女友丙○○之車牌號碼５Ｋ—００
    ６７號自用小客車停放在同市○○路四二五號路旁未熄火，而丁○○未將車門鎖
    上並下車買滷味。甲○○、吳旻儕二人見丙○○獨自一人坐於車上，遂由吳旻儕
    強行開啟該車車門進入駕駛座內控制該車，甲○○則持上開西瓜刀進入該車後座
    ，以該西瓜刀架住丙○○脖子，並喝稱：「不要亂來、不然刀子要戳下去」等語
    ，以強暴方式至使丙○○不能抗拒而任由吳旻儕連人帶車將車強行開走。吳旻儕
    隨即一面開車，一面搜刮車上所有財物，並質問丙○○身上有無放置財物，隨後
    吳旻儕於駕駛座旁搜刮到丁○○所有之公事包後，即將公事包內之現金新台幣（
    下同）五萬八千元及行動電話二支強行取走，復將該公事包交由後座之甲○○繼
    續搜刮財物。續駕駛該車在台南市郊區亂繞，約莫半小時至一小時後，吳旻儕、
    甲○○二人遂在台南市安南區不詳地點，將丙○○趕下車，隨後並將該車丟棄在
    台南市○○區○○街十二號前逃匿無蹤。案經丁○○、丙○○報案後，為警在當
    日十四時尋獲該車，並於車上採集指紋，送驗結果與吳旻儕、甲○○二人指紋吻
    合，始悉上情。
二、案經臺南市警察局移送臺灣臺南地方法院檢察署檢察官偵查起訴。
      理      由
壹、有罪部分：
一、右揭事實，業據上訴人即被告甲○○於本院審理中坦供不諱，核與被害人丙○○
    指述其人車遭挾持開走，被告持刀架住伊脖子，並與吳旻儕搜刮車內財物，後來
    在台南市安南區不詳地點被趕下車等情，及證人丁○○證述於上揭時地駕駛車牌
    號碼５Ｋ—００６７號自用小客車載其女友丙○○，停在文賢路四二五號路旁未
    熄及未將車門鎖上而下車買滷味，遭被告甲○○、吳旻儕二人強行進入車內將丙○○連車開走，嗣該車在台南市○○區○○街十二號前尋獲等情，均相符合。且
    有被害人丙○○及證人丁○○指認被告甲○○、吳旻儕二人之口卡片二紙在卷可
    稽（見偵緝字卷第四十二、四十三頁）。而警方在該車採集指紋送驗結果：該採
    集之指紋與吳旻儕、甲○○二人指紋吻合，此有內政部警政署刑事警察局九十二
    年五月十二日刑紋字第０９２００７８６６２號鑑驗書一份在卷足佐（見偵緝字
    卷第三十五頁），故被告之事證明確，強盜犯行堪以認定。
二、查西瓜刀係鋼質，刀刃銳利，持以揮砍人之身體，足以傷及人身或斲喪人命，客
    觀通念上應認係屬兇器。核被告甲○○所為，係犯刑法第三百三十條第一項之攜
    帶兇器強盜罪。被告與吳旻儕二人，有犯意聯絡及行為分擔，均為共同正犯。被
    告等實施強暴行為之初，即有圖財之意思，雖係以非法方法剝奪被害人丙○○之
    行動自由，然此種手段究屬施用強暴使人不能抗拒之實施行為，從而，被告等人
    剝奪被害人之行動自由部分，為實施強盜行為之部分行為，不另論以刑法第三百
    零二條第一項之剝奪行動自由罪，附此敘明。
貳、不另為無罪諭知部分：
一、公訴意旨另略以：被告甲○○與共同被告吳旻儕於上揭時地連人帶車將上開小客
    車強行開走，除有上述強盜犯行外，被害人丙○○遭挾制後，在車上出言詢問吳
    旻儕要做什麼，共同被告吳旻儕則叫丙○○打電話給父母親或男朋友，「叫人拿
    錢贖人」等語。而被害人之男友丁○○發覺丙○○及其所有之車子不見後，即撥
    打丙○○所有之行動電話，因丙○○一直哭，未及回覆即掛斷。丁○○即再打伊
    自己的行動電話，由吳旻儕接聽電話後，即以「你女友及車子都在我這邊，準備
    錢來贖車及贖人」等語向丁○○索取贖款後即將手機關掉，並駕駛該車在台南市
    郊區亂繞，約莫半小時至一小時後，吳旻儕、甲○○二人改變心意，在台南市安
    南區不詳地點，將丙○○趕下車，隨後並將該車丟棄在台南市○○區○○街十二
    號前逃匿無蹤，經丁○○、丙○○報案後為警在當日十四時尋獲。因認被告甲○○涉犯刑法第三百四十七條第二項、第三項之擄人勒贖未遂罪，而與上開已論罪
    之攜帶兇器強盜罪結合，成立刑法第三百三十二條第二項第三款之強盜而擄人勒
    贖罪等語。
二、按犯罪事實應依證據認定之，無證據不得認定犯罪事實。又不能證明被告犯罪者
    ，應諭知無罪之判決，刑事訴訟法第一百五十四條、第三百零一條第一項分別刑
    事訴訟法第一百五十四條第二項、第三百零一條第一項分別定有明文。所謂犯罪
    事實之證據，係指足以認定被告確有犯罪行為之積極證據而言，該項證據且須適
    合被告犯罪事實之認定，始得採為斷罪資料（最高法院二十九年上字第三一○五
    號、五十三年台上字第二七五○判例足資參照）。再按認定被告有罪之事實應憑
    證據；如未能發現相當之證據，或證據不足以證明，自不能以推測或擬制之方法
    ，以為裁判之基礎；且認定事實所憑之證據，其為訴訟上之證明，須達於通常一
    般人均不致有所懷疑，而得確信其為事實之程度者，始得據為有罪之認定；倘其
    證明尚未達到此一程度，而有合理之懷疑存在時，尚難為有罪之認定基礎；苟積
    極證據不足為不利於被告事實之認定時，即應為有利於被告之認定，更不必有何
    有利之證據（最高法院七十六年台上字第四九八六號判例參照）。申言之，證據
    資料在證據法則上尚有對被告有利之存疑時，如無法依客觀方法排除此項合理之
    可疑時，依「罪疑利益歸被告原則」，不得以此項證據資料作為有罪判決之依據
    ，此為當然之法理。再者，事實審法院對於證據之取捨，依法雖有自由判斷之權
    ，然積極證據不足證明犯罪事實時，被告之抗辯或反證縱屬虛偽，仍不能以此資
    為積極證據應予採信之理由（最高法院三十年上字第四八二號判例意旨參照），
    故被告否認犯罪事實所持之辯解縱使不能成立，如無積極證據足以證明其犯罪行
    為，自不能以推測或擬制之方法以為裁判之基礎，亦即被告並無自證無罪之義務
    ，此乃無罪推定之原則。
三、本件公訴人認為被告甲○○涉有上開罪嫌，無非係以被害人丙○○及證人丁○○
    指證，及被告甲○○部分自白，復有上開刑事警察局鑑驗書一份在卷足佐，為其
    所憑論據。被告甲○○固坦認於上揭時地，車行中丁○○有打丙○○及其所有之
    行動電話等情不諱，惟自始至終堅決否認有何擄人勒贖之犯行，並辯稱：伊因受
    吳旻儕照顧，吳旻儕騙伊欲找仇家尋仇，伊才參與這次犯行，惟在車上丁○○有
    打丙○○及其所有之行動電話進來，都是吳旻儕接聽的，我未聽到吳旻儕有對被
    害人丙○○稱「打電話叫人拿錢贖人」及「你女友及車子都在我這邊，準備錢來
    贖車及贖人」的話，我僅聽到吳旻儕說「你女友及車子都在我這裡，看你怎麼處
    理」，我有做的部分就承認，沒有做的，我無法承認。又我們沒有要丁○○或丙○○家屬的電話，又沒表示要多少錢，如何勒贖，而且我們將人車都放走，沒有
    陸續要錢，我沒勒贖之犯意等語。經查：
（一）按擄人勒贖罪，係以意圖勒贖而擄人為構成要件，犯強盜罪而有擄人勒贖之行
      為者，刑法第三百三十二條第一項第三款有結合犯之特別規定，本罪係以強盜
      罪及擄人勒贖罪二可獨立之行為相結合成一罪，祇須行為人一面強盜，同時又
      擄人勒贖之行為，二者間之犯意有所關聯，即足構成。因之，行為人出於強盜
      犯意，在強盜行為施行中，行為人雖有威嚇遭強盜之被害人或其家人親友言稱
      備錢贖回被害人，然如其他證據無足證明其確實有另起擄人勒贖之犯意，仍難
      執其有出言「備錢贖回被害人」一語，即遽認行為人該當刑法第三百三十二條
      第一項第三款之強盜而擄人勒贖罪。
（二）證人丁○○於警初詢時證稱：我下車步行到對面買滷味，後來就有兩名．．．
      男子．．．強行走進我的車內並將車（連我女朋友）開走，後來我急忙打一一
      ０電話報警，再打我女朋友的．．．電話，但被車內歹徒強行接聽後再掛斷，
      後來該電話就打不通，我再打我留在車內的．．．電話，亦被歹徒接聽，我就
      問對方要做什麼，對方就說叫我準備錢財贖車，原因我完全不了解等語（見九
      十二年四月十六日調查筆錄），於原審及本院審理時則證稱：我打電話給我女
      朋友一通，後來再打她的電話就不通了，我又打我自己的行動電話，歹徒接的
      。第一次打的時候，歹徒就說沒有我的事情，叫我不要管，歹徒就掛電話了，
      他掛完我就接著打第二通，歹徒還沒講話，我就先講話，我是跟歹徒講說，如
      果要車子你就開走，但是把我女朋友安全的放回來，結果他說準備錢贖人跟贖
      車，接著歹徒就掛電話了，接著打電話都打不通等語（見原審卷第六十一頁、
      第六十二頁、本院九十三年六月一日審判筆錄），參以被害人丙○○於偵查中
      指稱：「他們上車押住我後，坐在前面那個人就一直看著我，後面的人甲○○
      就叫他趕快開車」、「（問：上車之後接電話的人是誰？）是開車的人接聽電
      話」等語（見偵緝字卷第五十四頁正反面），可知證人丁○○上詞所指歹徒，
      應係指共同被告吳旻儕而非指被告甲○○。再者，斟之證人丁○○上開所證，
      就其第二通電話時歹徒究係講備錢「贖車」，抑係講備錢「贖人跟贖車」，前
      後已有不一，難令人盡信其實。且前後電話均係證人丁○○主動打給共同被告
      吳旻儕，設若被告與吳旻儕二人於連車押走被害人丙○○後，有另起擄人勒贖
      之犯意，當會主動打電話向被害人親友聯繫要錢贖人，詎共同被告吳旻儕於接
      第一通電話時並無向證人丁○○言及備錢贖人，卻立即掛電話，且證人丁○○
      第二通打過後接著打電話都打不通。並參以證人丁○○於原審審理時證稱：（
      問：他說拿錢贖人跟贖車，有無說準備多少錢？）沒有說準備多少錢，也沒有
      說交錢的地點等語（見原審卷第六十二頁），顯見與一般擄人勒贖者於通話中
      必向被害人之親友言明多少金額之贖金及取贖之地點者迴異。因之，縱共同被
      告吳旻儕於接第二通電話時有向證人丁○○威嚇言稱備錢贖回被害人乙詞，仍
      難執此一端遽認其主觀上確實有擄人勒贖之犯意，或被告甲○○與之有何犯意
      聯絡。
（三）再查，被害人丙○○於警詢及偵查初訊時均未提及其遭挾制後，在車上出言詢
      問吳旻儕要做什麼，共同被告吳旻儕則叫其打電話給父母親或男朋友，「叫人
      拿錢贖人」乙節。而於偵查中第二次偵訊時始指稱：他們上車押住我後，坐在
      前面那個人就一直看著我，後面的人甲○○就叫他趕快開車，我當時有問他們
      要做什麼，前座的人（指共同被告吳旻儕）說叫我打電話叫人拿錢把我贖回去
      等語（見偵緝字卷第五十四頁正反面），於原審審理時先指稱：「他有叫我打
      電話給我父母親或者叫朋友拿錢過來，我正要打，剛好丁○○打電話進來」、
      「（問：你所謂的他是誰？是開車的還是坐後座的？）印象不是很清楚」等語
      （見原審卷第六十四、六十五頁），嗣又改稱：（問：叫你拿錢贖車跟贖人，
      講的人是駕駛的人說的，還是坐後座的人說的？）是駕駛的人（指共同被告吳
      旻儕）說的等語（見原審卷第六十七頁），前後所指不一，則難以被害人片面
      反覆所述之情節，率爾執其一端遽認共同被告吳旻儕確有叫被害人丙○○打電
      話叫人拿錢把其贖回乙情為實。又參以被害人丙○○於原審審理時又指稱：「
      （問：他（指共同被告吳旻儕）有無向你要你父母、朋友、兄弟姊妹電話號碼
      ？）沒有，他只叫我打電話」、「（問：他有無講說錢的金額？）沒有，也沒
      講說要把錢送到哪裡」、「（問：丁○○打電話進來後，到你被釋放，這段期
      間歹徒有無要你打電話向親友要錢？）沒有，他們跟我在聊天」、「（問：在
      車上有無聽到歹徒商討要拿多少錢？）沒有」等語（見原審卷第六十四頁至第
      六十七頁），則共同被告吳旻儕若確有要被害人丙○○打電話給父母親或親友
      叫人拿錢贖人，則其何以不向被害人丙○○要渠父母、朋友、兄弟姊妹電話號
      碼直接聯繫較為方便隱密，反而自丁○○打電話進來後，至被害人被釋放，這
      段期間均無要求被害人打電話向親友要贖，甚且無言及贖金金額及取贖地點，
      最後竟將被害人丙○○趕下車，且將該車丟棄，均顯有悖情理。從而，被害人
      丙○○上開指陳，不足採信。益徵被告與共同被告吳旻儕無共同擄人勒贈之犯
      意，至為灼然。
四、綜上所述，被告甲○○此部分被訴上開罪嫌，應屬不能證明，此外，復查無其他
    積極證據足認被告有此部分之犯行，公訴人認此部分與上開已論罪之攜帶兇器強
    盜罪，有結合犯之實質上一罪關係，爰就此部分不另為無罪諭知。
參、原審認被告甲○○之罪證明確，因予論罪科刑，固非無見。惟本院如上所述認被
    告成立刑法第三百三十條第一項之攜帶兇器強盜罪，另擄人勒贖部分之罪證不足
    ，因公訴人認此部分與上開已論罪之攜帶兇器強盜罪，有結合犯之實質上一罪關
    係，爰就此部分不另為無罪諭知部分；原判決則認被告成立刑法第三百三十二條
    第二項第三款之強盜而擄人勒贖罪，即有未洽。被告上訴意旨執此否認犯有擄人
    勒贖之犯行，並指摘原判決量刑過重，非無理由，自應由本院將原判決撤銷改判
    。爰審酌被告前於八十七年間因強盜案件，經判處有期徒刑七年，有臺灣高等法
    院被告全國前案紀錄表一份在卷可稽，案發時尚在假釋期間，再有本件犯行，其
    素行非良，其與吳旻儕深夜持刀侵入他人停在路邊購物之車內，劫取財物，破壞
    社會治安至鉅。惟事後尚能釋放被害人，未生憾事，暨其犯態度等一切情狀，量
    處被告如主文第二項所示之刑，並認其犯罪性質有褫奪公權必要，諭知褫奪公權
    八年，以資懲儆。作案用之西瓜刀一把，係被告與吳旻儕共同犯罪所用之物，雖
    未經扣案，惟亦無法證明業已滅失，爰一併宣告沒收。
據上論斷，應依刑事訴訟法第三百六十九條第一項前段、第三百六十四條、第二百九
十九條第一項前段，刑法第二十八條、第三百三十條第一項、第三十七條第二項、第
三十八條第一項第二款判決如主文。
本案經檢察官廖椿堅到庭執行職務。
中    華    民    國      九十三      年      六      月      十五      日
                                  臺灣高等法院臺南分院刑事第四庭
                                      審判長法官  鄭    文    肅
                                            法官  高    明    發
                                            法官  王    浦    傑
右正本證明與原本無異。
如不服本判決，應於判決送達後十日內向本院提出上訴狀，其未敘述理由者並應於提
出上訴狀後十日內向本院補提理由書（應附繕本)。
                                      法院書記官  蔡    振    豐
中    華    民    國      九十三      年      六      月      十六      日
附錄：本判決論罪科刑法條
刑法第三百三十條第一項
 (加重強盜罪)
犯強盜罪而有第三百二十一條第一項各款情形之一者，處七年以上有期徒刑。
